【裁判字號】    94,訴,924
【裁判日期】    950630
【裁判案由】    返還不當得利
【裁判全文】
臺灣士林地方法院民事判決               94年度訴字第924號
原      告  財政部國有財產局臺灣北區辦事處
法定代理人  丙○○
訴訟代理人  龔維智律師
複  代理人  甲○○
被      告  丁○○
訴訟代理人  乙○○
            戊○○
上列當事人間返還不當得利事件，本院於中華民國95年6 月14日
言詞辯論終結，判決如下：
    主  文
一被告應給付原告新台幣捌拾伍萬肆仟零柒元，及自民國九十四
  年八月三十日起至清償之日止，按年息百分之五計算之利息。
二被告應自民國九十四年六月一日起至返還坐落台北市○○區○
  ○段一小段七七二之一地號土地如附圖所示ａ、ｂ部分土地（
  面積共六十三點八七平方公尺）之日止，每平方公尺依當年期
  公告地價年息百分之五之十二分之一計算，按月給付原告土地
  使用補償金。
三原告其餘之訴駁回。
四訴訟費用由被告負擔三分之二，餘由原告負擔。
五本判決第一項及第二項於原告以新台幣拾肆萬陸仟貳佰伍拾
  元為被告供擔保後，得假執行。但被告如以新台幣壹佰零參萬
  捌仟柒佰伍拾元為原告預供擔保，得免為假執行。
六原告其餘假執行之聲請駁回。
    事實及理由
甲、程序方面：
一、本件原告財政部國有財產局臺灣北區辦事處之法定代理人於
    起訴後已由蘇維成變更為丙○○，原告於民國95年1 月27日
    具狀聲明由新任之法定代理人承受訴訟，經查於法尚無不合
    ，自應准許，先予敘明。
二、按訴狀送達後，原告不得將原訴變更或追加他訴，但請求之
    基礎事實同一或擴張應受判決事項之聲明者，不在此限，民
    事訴訟法第255 條第1 項第2 款、第3 款定有明文。查原告
    起訴時訴之聲明第一項，係依不當得利之規定，請求被告返
    還自85年8 月起至93年12月止之金額新台幣（下同）2,688,
    277 元，及自支付命令送達翌日起至清償日止，按年息百分
    之五計算之利息。嗣於95年1 月27日具狀及95年2 月2 日當
    庭將訴之聲明第一項變更為請求被告給付原告自89年6 月1
    日起至94年5 月31日止之金額1,525,182 元，及自被告提出
    聲明異議狀之翌日（即94年8 月30日）起至清償日止，按年
    息百分之五計算之利息。另增加訴之聲明第二項請求被告應
    自94年6 月1 日起至返還坐落台北市○○區○○段一小段77
    2-1 地號土地（下稱系爭土地）如附圖台北市士林地政事務
    所94年12月12日製作之土地複丈成果圖所示ａ、ｂ、ｃ部分
    土地（面積共112.73平方公尺）之日止，每平方公尺依當年
    期公告地價年息百分之五之十二分之一計算，按月給付原告
    土地使用補償金。揆諸前揭法條規定，其訴之變更及追加，
    自應准許。
三、本件被告雖辯以原告不能以準私人之地位提起本件訴訟獲致
    利益，其違反衡平原則提起本件訴訟，以及未將門牌號碼台
    北市○○路574 號及576 號建物之所有權人一同起訴，本院
    應以原告不適格駁回原告之訴云云。按當事人適格，係指當
    事人就具體特定之訴訟，得以自己之名義為原告或被告，而
    受為訴訟標的法律關係之本案判決之資格而言。故在給付之
    訴，若原告主張其為訴訟標的法律關係之權利主體，他造為
    訴訟標的法律關係之義務主體，其當事人即為適格。至原告
    是否確為權利人，被告是否確為義務人，乃為訴訟標的法律
    關係之要件是否具備，即訴訟實體上有無理由之問題，並非
    當事人適格之欠缺。又本件訴訟標的（即不當得利之請求）
    對於門牌號碼台北市○○路574 號及576 號建物之所有權人
    亦無必須合一確定之必要，自無須一同被訴，原告空言辯稱
    原告有當事人不適格情形，委不足採。
乙、實體方面：
一、原告主張：系爭土地為原告管理之國有土地，被告無權占有
    如附圖所示ａ、ｂ、ｃ部分土地，面積共計112.73平方公尺
    ，被告無法律上之原因使用原告管理之土地，獲得相當於租
    金之利益，致原告受損害，爰依民法第179 條不當得利之規
    定，請求被告給付自89年6 月1 日起至94年5 月31日止，以
    系爭土地當年期公告地價百分之五計算之不當得利，及自94
    年6 月1 日起至返還占用部分土地之日止，按月給付之不當
    得利等語。並聲明：(一)被告應給付原告1,525,182 元及自94
    年8 月30日起至清償日止，按年息百分之五計算之利息。(二)
    被告應自94年6 月1 日起至返還如附圖所示ａ、ｂ、ｃ部分
    土地之日止，每月給付原告依當年期公告地價年息百分之五
    之十二分之一計算之使用補償金。(三)均願供擔保，請准宣告
    假執行。
二、被告則以：
  (一)如附圖所示之ｂ、ａ部分，其中ｂ部分為門牌號碼台北市○
    ○區○○路572 號建物（下稱系爭建物），已存在數十年，
    ａ部分為系爭建物與文林路間之庭院，該二部分確實由被告
    自日據時代居住使用迄今，而被告占用之系爭土地，係由台
    北市○○區○○段一小段772 地號土地（下稱772 地號土地
    ）分割而來，日據時代之地號為福德陽段舊街小段272 之1
    地號土地（下稱272 之1 地號土地）。272 之1 地號土地是
    訴外人王竹林於昭和15年4 月22日取得所有權後，移轉予訴
    外人徐傳正建造系爭建物後，徐傳正於同年12月30日將系爭
    建物及坐落之272 之1 地號土地一併賣給被告之父謝昂書，
    雙方簽有家屋所有權得喪申告書、領收書、家屋買賣預定讓
    售證明，依日據時代適用之日本民法第176 條規定，只要雙
    方意思一致，即生物權移轉之效力，並不以登記為生效要件
    ，之後謝昂書因身陷大陸後死亡，無法完成所有權移轉登記
    ，而系爭土地嗣於43年3 月1 日依囑託登記移轉為國有，國
    家仍應繼受王竹林於系爭土地之一切權利義務，自不能認為
    被告占有系爭土地為無權占有。
  (二)被告於89年5 月19日向原告申購772 地號土地時，曾請求原
    告將系爭建物占用之系爭土地一併讓售予被告，卻遭原告拒
    絕，原告於多年後再起訴要求被告給付不當得利，已違反土
    地法第14條第1 項第5 款之規定，作法不合理也違反民法第
    148 條。況依土地法14條規定，系爭土地不能私有，自不許
    原告以準私人之地位提起民事訴訟獲致利益。原告未依國有
    財產法第52條之2 讓售系爭土地，已違反衡平原則，應以原
    告不適格駁回原告之訴。又被告與門牌號碼台北市○○路57
    4 號及576 號建物之所有權本於同一事實及法律上之原因，
    原告未一同起訴，亦應以原告不適格駁回之。
  (三)系爭土地因實施都市計劃而公告定為公共設施（道路用地）
    ，依都市計畫法第51條「依本法指定之公共設施保留地，不
    得為妨礙其指定目的之使用。但得繼續為原來之使用或改為
    妨礙目的較輕之使用。」，系爭建物應可為從來之使用，依
    同法第41條規定，政府機關請求遷移時應予補償，又原告應
    將系爭土地無償撥付台北市政府，如台北市政府要徵收取得
    系爭土地，亦須支付徵收補償款，被告並無不當得利之情形
    。
  (四)被告並未占用附圖ｃ部分之土地，有證人吳何呅、吳祖連之
    證詞可以佐證。且附圖ｃ部分門牌號碼編為台北市○○區○
    街一號，係一位姓蔡之人遷入，有戶籍謄本亦可為證。至於
    原告所提出之國有土地勘（清）查表─使用現況略圖上之印
    文，並非被告自行蓋印，而是原告承辦人員將被告印章取去
    蓋相關文件，不能證明被告當時已承認使用該部分土地，且
    如果確實有占用附圖ｃ部分土地，為何原告於被告申購772
    地號土地時，僅要求繳清被告繳清772 地號土地之使用補償
    金，卻未要被告繳納系爭土地之使用補償金。
  (五)又如原告可請求不當得利，亦僅能請求自89年7 月21日（起
    訴狀繫屬日）起以郵局1 年期定期存款利率計算之不當得利
    。再參酌鄰近之陽明段一小段782 地號土地與系爭土地之公
    告地價相同，但能興建六層且每層建蔽率約百分之八十三之
    建物，加上七樓部分建坪數後，每平方公尺約可建築五平方
    公尺之建物，反觀系爭土地上建物為39.51 平方公尺，亦即
    每平方公尺僅可建築0.35平方公尺，使用效益僅為鄰近之78
    2 地號土地之百分之七，如鄰近之782 地號土地同屬國有土
    地，原告亦為本件相同之請求，因此本件原告得請求之不當
    得利數額，應以原告起訴請求金額之百分之七計算等語資為
    抗辯。並聲明：(一)駁回原告之訴。(二)願供擔保免為假執行。
三、兩造不爭執事項：
  (一)系爭土地登記為國有，原告擔任管理人，被告占用系爭土地
    之面積包括系爭建物（即附圖所示ｂ部分）及前庭院（即附
    圖所示ａ部分），ａ部分面積為24.36 平方公尺；ｂ部分面
    積為39.51 平方公尺，合計共63.87 平方公尺，為被告所不
    爭執。
  (二)系爭土地於86年7 月之公告地價每平方公尺為51,918元、89
    年7 月之公告地價為54,462元、93年1 月之公告地價為53,4
    00元。
  (三)被告於89年5 月19日申購772 地號土地及系爭土地，經原告
    於90年9 月14日核發被告承購上開772 地號土地之產權移轉
    證明書（90財臺北區地售字第AA 090E100240 號）。
  (四)國有土地勘（清）查表（使用現況略圖）上有被告之印文。
四、整理兩造之爭點：
  (一)被告是否為無權占有系爭土地？
  (二)被告無權占有之面積若干？
  (三)原告得請求不當得利之數額？
五、得心證之理由：
  (一)兩造間均不爭執系爭土地已登記為國有，由原告擔任管理人
    之事實，雖被告辯稱系爭土地於日據時代之地號為272 之1
    地號土地，是王竹林於昭和15年4 月22日（即民國29 年4月
    22日）取得所有權後，移轉予徐傳正建造系爭建物，徐傳正
    再於同年12月30日將系爭建物及坐落之272 之1 地號土地一
    併賣予被告之父謝昂書，依當時之日本民法第176 條規定，
    因徐傳正與謝昂書雙方意思一致，已生物權移轉之效力，謝
    昂書即取得系爭土地之所有權云云，並提出家屋所有權得喪
    申告書、領收書、家屋買賣預定讓售證明等件（均影本）為
    佐，然關於上開文書之真正及原告主張徐傳正有取得系爭建
    物和系爭土地之所有權及有將系爭土地移轉予謝昂書等情，
    均為原告所否認，則原告自應進一步舉證證明之。經查，於
    日據時代272 之1 地號土地固原為王竹林所有，依日治（據
    ）時期關於不動產物權之得喪變更之規定，以西元1905年7
    月1 日起施行台灣土地登記規則、西元1923年1 月1 日起施
    行日本民法為分界，分成三個法規範內容相異的階段，‧‧
    。若案件事實係發生於最接近戰後的第三個階段，亦即適用
    日本民法的時期，該階段不動產物權之得喪變更，係以雙方
    意思合致即已生效，登記僅是對抗要件（見王泰升教授西元
    2003年11月，台灣法律史：第三講「法律史在學術論述與法
    律實務上的運用」網路資料），而本件被告所提出之上開文
    書縱令為真，其主張之家屋買賣時間為西元1940年（即民國
    29年），依上開說明，固應適用日本民法之規定，亦即不動
    產物權之得喪變更，以雙方意思合致時發生效力。惟被告迄
    今仍未就王竹林有將272 之1 地號土地所有權移轉給徐傳正
    之事實，以及徐傳正與謝昂書間有移轉272 之1 地號土地所
    有權之移轉合意等情，舉證以實其說。此可從被告提出之買
    賣契約，係記載「家屋所有權」得喪申告書，並不包括基地
    所有權之得喪變更，另依領收書記載，其買賣之標的亦僅為
    建物而不及於坐落之土地。再從被告所提出之家屋買賣預定
    受讓證明之記載，也可得知同時轉讓之權利僅是該建物之敷
    地借入權（即使用權），並非基地之所有權，故被告辯稱其
    父謝昂書已取得系爭土地之所有權云云，尚不足採信。而原
    告主張被告無權占有系爭土地，系爭土地既已登記為國有，
    而由國家取得所有權，被告對於占用之事實既不爭執，而僅
    以非無權占有為抗辯，則被告應就其取得占有係有正當權源
    之事實證明之。如不能證明，則應認原告之請求為有理由。
    經查，被告既不能證明其父謝昂書已取得系爭土地之所有權
    ，縱令縱令謝昂書因該次買賣而取得使用系爭土地之使用權
    利，然上開使用權之約定屬於債權性質，其效力亦僅存在於
    謝昂書及徐傳正之間，基於債權相對性之原則，被告亦無從
    執上開使用權利之約定對抗原告。本件被告迄至本院論論終
    結前，復無法再提出其他積極證據證明其占用之合法權源，
    其據以主張為有權占有云云，自不足採信。
  (二)原告固主張被告除占有系爭土地如附圖所示ａ及ｂ部分外，
    尚有占有系爭土地如附圖所示ｃ部分土地云云，然被告已否
    認有占用如附圖所示ｃ部分土地，並辯稱原告提出蓋有被告
    印文之國有土地勘（清）查表，係由原告承辦人員將被告印
    章取去而加蓋該文件上，不能證明被告當時已承認使用該部
    分土地等語。經查，依原告提出之國有土地勘（清）查表（
    使用現況略圖）上記載被告使用之範圍與附圖所示ｃ部分土
    地相比較，使用現況略圖所記載被告使用範圍（即紅色區域
    ）固大於且包括附圖所示ｃ部分土地，然其上僅有被告之印
    文，並無被告對於現況略圖記載之意見陳述，自不能逕為認
    定被告已對於使用現況圖內容不爭執。況依使用現況圖所記
    載附圖所示ｃ部分土地之使用狀況是分為二部分，較大部分
    為庭院使用及小部份為堆放模板之用，關於庭院之使用及何
    人堆放板模等情，據證人即60年間即住於附圖所示ｃ部分土
    地對面之台北市○○區○街4 號之吳何呅及吳祖連分別結證
    ：「（問）提示被告94年10月13日答辯狀後面的照片第7張
    ，這是不是你們對面的情形？（答）是的，裡面的房子沒有
    人住，本來住的人在82年就已經死了，那人住了多久我不清
    楚，但我搬到後街4 號的時候他就住在那邊了，只知道姓蔡
    。那門就是蔡姓的人在出入的，現在沒有人住在那邊，也沒
    有人在那邊出入了。（問）有無看到被告的人在照片7 那邊
    出入？（另提示照片1 、2） （答）沒有，被告他們人都是
    往前面的門出入，如照片1 、2 。‧‧在5 、6 年前的時候
    有一個姓王的人把一些廢的木料，（提示照片7 、8） ，是
    在照片8 與摩托車平行的地方放了很多木料的垃圾都是我在
    清理。」、「（問）提示照片5 至10，你講的圍牆是何人所
    建，從何處開始？（答）照片5 的圍牆是姓蔡的人蓋的，上
    面有棚栽的圍牆是姓蔡的人蓋的，這照片7 右邊是用木頭圍
    起來的，也是姓蔡蓋的，這是在大約80幾年時蓋的，詳細時
    間我已不記得了。（問）圍籬何時蓋的？（答）是旁邊570
    號6 樓的公寓蓋好之後，蔡姓的人的家人就叫他們一起將圍
    籬蓋起來，這是在姓蔡的人死去後才蓋的，大約在82年之後
    蓋的。」等語（見95年4 月26日言詞辯論筆錄第2 頁至第5
    頁），核與被告提出如附圖所示ｃ部分土地面臨士林區後街
    之門牌號碼台北市○○區○街1 號之戶籍謄本記載在82年以
    前之戶長為訴外人蔡舜得，於蔡舜得死亡後，現為訴外人蔡
    娟等情相符，足證被告辯稱原告起訴請求之89年起之期間並
    未占用ｃ部分土地等語，應可採信。從而，原告主張被告無
    權占有之面積應僅是系爭建物（即附圖所示ｂ部分）及前庭
    院（即附圖所示ａ部分），ａ部分面積為24.36 平方公尺；
    ｂ部分面積為39.51 平方公尺，合計共63.87 平方公尺。
  (三)無權占用他人之土地，可能獲得相當於租金之利益，為社會
    通常之觀念，而土地所有人因此受有相當於租金之損害，自
    得依民法第179 條前段之規定，請求相當於租金之不當得利
    。本件被告雖辯稱系爭土地因實施都市計劃而公告定為公共
    設施（道路用地），依法系爭建物應可為從來之使用，如要
    求遷移時應予補償，且原告本應將系爭土地無償撥付台北市
    政府，如台北市政府要徵收取得系爭土地，亦須支付徵收補
    償款，被告並無不當得利云云。然查，被告無權占用之部分
    ，並非作為道路使用，而是供被告自己之系爭建物及庭院使
    用，自可認為獲得免付相當租金之利益，其辯稱無不當得利
    云云，自難採信。至於被告另辯稱如原告得請求不當得利，
    其數額應比照鄰近之陽明段一小段782 地號土地之使用情形
    ，以起訴請求金額之百分之七計算云云。然本院認為租用基
    地建築房屋，其租金以不超過土地申報總價額年息百分之十
    為限，土地法第105 條、第97條規定甚明。此所謂年息百分
    之十為限，乃指土地租金之最高限額而言，非謂所有土地租
    賃之租金必須照申報總價額年息百分之十計算之，尚須斟酌
    基地之位置、工商繁榮程度、使用人利用基地之經濟價值、
    所受利益等情事以為決定。又土地法第97條第1 項所謂土地
    價額，係以法定地價為準，土地法施行法第25條定有明文。
    而法定地價，依土地法第148 條規定，係指土地所有權人依
    土地法所申報之地價。惟公有土地逕以公告地價為其申報地
    價，毋庸申報，平均地權條例施行細則第21條亦有明文規定
    。查系爭土地為公有土地，應以其公告地價為其申報地價，
    兩造不爭執之系爭土地於86年7 月之公告地價每平方公尺為
    51, 918 元、89年7 月之公告地價為54,462元、93年1 月之
    公告地價為53,400元。而被告占用之情形，經本院現場勘驗
    之結果，被告占用之建物位於士林區○街○○○路之轉角處
    ，前有文林橋，與文林橋間之道路寬3.7 公尺，建物為1 樓
    平房，後街約3 公尺寬，建物左邊有材料行、電腦廣告、家
    具行、郭元益餅店、水餃店等，附近大多為商家，步行約10
    分鐘可至士林捷運站，交通及生活機能方便，故本院審酌系
    爭土地之位置、工商業繁榮程度、被告利用系爭土地之經濟
    價值及所受利益等因素，認被告占用系爭土地相當於不當得
    利之租金數額如各依系爭土地當年期公告地價年息百分之五
    計算為相當，被告上開辯稱，並無理由。從而，依民法第17
    9 條不當得利之規定，請求被告給付自被告收受原證2 書函
    之日（即94年6 月22日）起往前回溯五年之日起即89年6 月
    23日起至94年5 月31日止之金額854,007 元（計算方法如附
    表所示）及自被告提出聲明異議狀之翌日即94年8 月30日起
    至清償日止，按年息百分之五計算之利息。暨自94年6 月1
    日起至返還占用系爭土地如附圖所示ａ、ｂ部分土地（面積
    共63.87 平方公尺）之日止，每平方公尺依當年期公告地價
    年息百分之五之十二分之一計算，按月給付原告土地使用補
    償金，為有理由，應予准許，逾此部分之請求，則無理由，
    應予駁回。
七、兩造陳明願供擔保請准宣告假執行及免假執行，關於原告勝
    訴部分，經核均無不合，爰分別酌定相當之擔保金額予以准
    許。至於原告敗訴部分，其假執行之聲請失所附麗，應予駁
    回。
八、因本件事證已臻明確，兩造其餘主張陳述及所提證據，爰不
    一一予以審酌，附此敘明。
九、據上論結，本件原告之訴，一部有理由，一部無理由，依民
    事訴訟法第79條、第390 條第2 項、第392 條，判決如主文
    。
中    華    民    國    95    年    6     月    30    日
                  民事第二庭  法  官  林政佑
以上正本證明與原本無異。
如對本判決上訴須於判決送達後20日內向本院提出上訴狀。
中    華    民    國    95    年    7     月    10    日
                              書記官  楊錫芬
附表：
~T42X0L2;
┌──────┬─────────────────────┬──────┐
│可請求之期間│當期公告地價×占用面積×年息÷12×占用月數│得請求之金額│
│            │（占用如不足一月，則以比例計算）（小數點下│            │
│            │四捨五入，單位新台幣，下同）              │            │
├──────┼─────────────────────┼──────┤
│89年6 月23日│                                          │            │
│    至      │51918 ×63.87×5%÷12÷30×8=3684         │3,684元     │
│89年6 月30日│                                          │            │
├──────┼─────────────────────┼──────┤
│89年7月1日  │                                          │            │
│    至      │54462 ×63.87×5%÷12×42=608735          │608,735元   │
│92年12月31日│                                          │            │
├──────┼─────────────────────┼──────┤
│93年1月1日  │                                          │            │
│    至      │53400 ×63.87×5%÷12×17=241588          │241,588元   │
│94年5月31日 │                                          │            │
├──────┴─────────────────────┼──────┤
│                      合       計                       │854,007元   │
└────────────────────────────┴──────┘


司法院資訊處製作；財團法人民間司法改革基金會備份。
